【裁判字號】    90,簡上,8
【裁判日期】    900509
【裁判案由】    返還所有權狀
【裁判全文】
臺灣屏東地方法院民事判決  九十年度簡上字第八號
    上  訴  人  戊 ○ ○
    訴訟代理人  丁 ○ ○
    被 上 訴人  丙○○○
                乙 ○ ○
                甲 ○ ○
右當事人間請求返還所有權狀事件，上訴人對於中華民國八十九年十一月七日本院潮
洲簡易庭八十九年度潮簡字第五○九號第一審判決提起上訴，本院判決如左：
    主      文
上訴駁回。
第二審訴訟費用由上訴人負擔。
    事      實
甲、上訴人方面：
一、聲明：求為判決（一）原判決廢棄。（二）被上訴人在第一審之訴及假執行之聲
    請均駁回。
二、陳述：除與原審判決所載相同者，茲予引用外，補稱：
(一)因被上訴人陸續向上訴人夫婦借貸共計欠本金新台幣（下同）四千五百萬元，故
    經兩造商議後，連同利息就屏東縣恆春鎮○○段三二二之二地號土地（下稱系爭
    土地）及該土地上之建物（下稱系爭建物）設定最高限額五千五百萬元之抵押權
    ，且已登記完畢。而系爭所有權狀係被上訴人丙○○○於陸續借錢時所主動交付
    ，其旨在於擔保日後其若欲出售該不動產或以之抵押借款，定當返還上訴人部分
    借款，即便無力還款，起碼亦使上訴人知情，故被上訴人交付四十件建物所有權
    狀予上訴人收執留置，完全出於主動自願，上訴人亦欣然允受。又被上訴人交付
    權狀與上訴人為質，並約定在未經上訴人同意或完全清償前，不得要求返還，此
    亦經證人即承辦本件抵押權設定之代書邱正麟證述屬實，乃原判決竟因邱正麟之
    嫂係上訴人小姑，遂認其證詞有偏頗之虞云云，殊有率斷違誤。
(二)又基於私法自治及契約自由原則，本件交付權狀以為留置物，既係出於被上訴人
    主動自願，則此一非要式之諾成契約，被上訴人自應遵守而受其拘束，始符誠實
    信用原則，姑不論被上訴人究否同意設定抵押權，但其既主動提供權狀以為充分
    之保證，則其留置權狀之目的，現仍繼續存在而未消滅，是原判決認縱有口頭約
    定存在，亦因債務人即被上訴人丙○○○為其對上訴人所負債務之清償，業已提
    出相當之擔保（即抵押權設定登記），可類推適用民法第九百三十七條之規定，
    認該口頭約定已因被上訴人設定抵押權完畢，失其存在目的而消滅云云，認事用
    法，核屬違誤，從而本件被上訴人之請求，於法不合，不應准許。
(三)對被上訴人抗辯所為之陳述：
１、系爭所有權狀並非被上訴人欲向一信貸款時才交付上訴人，而係早於借貸期間即
    已交付質押，也因如此，上訴人才繼續給予被上訴人展期及換票等方便，而被上
    訴人之前均按期付息，故上訴人並未於收受所有權狀之初即要求設定抵押權。
２、上訴人夫婦生性善良，基於相助朋友之忱，才接受以毫無價值之所有權狀為質押
    ，而正因被上訴人周轉困難，兩造才商議由被上訴人向屏東市第一信用合作社（
    以下簡稱一信）申貸以返還部分欠款，若貸款不成就由上訴人辦理抵押設定。
三、證據：除援用原審所提證據方法外，並聲請訊問證人邱正麟、孫平貴。
乙、被上訴人方面：
一、聲明：求為判決如主文第一項所示
二、陳述：除與原審判決所載相同者，茲予引用外，補稱：
(一)被上訴人丙○○○因受詐騙，致資金周轉困難，而對上訴人積欠本息四千一百萬
    元，上訴人因恐其債權無所擔保，乃勾串其夫，偽稱可代其向一信貸款，詎被上
    訴人將系爭土地所有權狀及其他相關證件交付上訴人後，其非但委託代書邱正麟
    為己設定抵押權，更將系爭所有權狀扣留不還。
(二)以上訴人夫妻之知識及數年之放款經驗，上訴人若對被上訴人之信用有所疑慮，
    豈會僅要求收執毫無擔保作用之所有權狀，而未要求設定抵押權以為擔保？更違
    常理者，系爭土地、建物被設定抵押權以擔保上訴人之債權，並非在被上訴人借
    款之初，而係在被上訴人已無法如期清償，上訴人並已訴請法院追究之後，被上
    訴人既未於借款當時設定抵押權，豈有可能於亟需資金周轉時，再設定抵押權而
    令自己無法貸款，自陷絕境？上訴人所言，誠非實情。
(三)證人邱正麟乃仲介上訴人與被上訴人之代書，立場本有偏頗，而上訴人夫婦騙取
    被上訴人證件後，亦由其辦理設定抵押權事宜，被上訴人並已對其等三人提出偽
    造文書告訴，邱正麟既為共同被告，利害一致，證詞顯不足採信。
(四)留置權之行使目的，係為就留置物取償，本件系爭土地所有權狀，僅為證明文件
    ，並無實際經濟價值，無法達到上述目的，且系爭權狀所載之土地、建物，已遭
    設定五千五百萬元之抵押權供上訴人債權之擔保，縱認兩造間有准予上訴人留置
    系爭所有權狀之口頭約定，上訴人既已由系爭所有權狀所載之不動產設定高額抵
    押權，所獲擔保遠比單純持有所有權狀為優，對上訴人已有充分保障，且扣留被
    上訴人之所有權狀，致上訴人無法處理與該不動產有關之法律事務，反有損被上
    訴人之利益，依類推民法第九百三十七條及適用誠實信用原則之結果，該口頭約
    定亦應消滅。
三、證據：援用原審所提之證據方法。
    理      由
一、本件被上訴人起訴主張系爭土地係其三人所共有，而該土地上之建物則分屬三人
    所有，被上訴人丙○○○因積欠上訴人四千一百萬元，欲以系爭土地及建物向銀
    行貸款清償，於取得被上訴人甲○○及乙○○同意後，乃將系爭權狀、印鑑證明
    書、印鑑章等證件交付上訴人，詎上訴人夫婦竟於貸款遭駁回後，即聯絡代書將
    系爭土地、建物為自己之債權設定抵押權登記，姑不論上訴人有否經被上訴人同
    意辦理抵押權登記，貸款既遭駁回，而抵押權亦已設定完成，被告已無繼續持有
    系爭權狀之理，原告屢經催討均為被告所拒，爰依民法第七百六十七條之規定訴
    請被告返還系爭權狀等語。上訴人則以兩造間曾口頭約定被上訴人將系爭權狀交
    付上訴人為質物，於被上訴人丙○○○之債務未完全清償或未經上訴人同意前，
    均不得要求返還系爭權狀，故其當受此諾成契約之拘束等語，資為抗辯。
二、查被上訴人主張系爭土地係三人所共有，而該土地上之建物則分屬三人所有，因
    被上訴人丙○○○積欠上訴人借款無力償還，上訴人遂以其所交付之系爭權狀、
    印鑑證明書、印鑑章等證件，就系爭土地及建物辦理設定抵押權登記完成等事實
    ，業據上訴人提出土地所有權狀三件、抵押權設定契約書、他項權利證明書及系
    爭土地、建物登記謄本各一件為證，且為上訴人所不爭執，應堪信為真實。至上
    訴人所辯系爭權狀乃上訴人借款之初即交付上訴人，兩造並曾口頭約定以系爭權
    狀作為質物等語，雖經被上訴人否認，然查證人孫平貴於本院審理時證述：「當
    時被上訴人有去貸款二次，第一次被上訴人本人來貸款，因貸款金額太高，所以
    我們沒有批准．．．．．．我們貸款只要權狀的影本就可以，並不需要正本」等
    語，被上訴人前既曾申辦貸款，當已知不需交付所有權狀正本，只需影本即可辦
    理，是其所辯為辦理貸款始交付系爭所有權狀予上訴人云云，並非無疑。又證人
    邱正麟亦當庭證述：「一開始談借款時被上訴人就已經拿權狀給上訴人，說三個
    月後會還錢，請上訴人不要去設定，但後來沒有還錢，後來他們才說要去一信辦
    理貸款」等語，再被上訴人前此陸續向上訴人所為借款，亦曾交付屏東縣內埔鄉
    ○○段四六○地號等土地及建物所有權狀予上訴人供作擔保，此有上訴人所提與
    所述相符之土地及建物所有權狀等件為證，且被上訴人丙○○○亦自認：「當時
    拿權狀給上訴人看，是要上訴人放心」云云（以上均見本院九十年三月十五日準
    備程序筆錄），是堪認被上訴人丙○○○與上訴人間一向有以交付所有權狀供作
    擔保之借貸習慣，上訴人所辯前詞，應為實在。
三、又系爭土地及建物業經上訴人設定最高限額五千五百萬元之抵押權，已如前述，
    是堪認被上訴人丙○○○就其對上訴人所負債務之清償，業已提出相當之擔保，
    參以本件兩造間近似質權約定之無名契約，究其本質既仍為擔保物權之一種，當
    可類推適用民法就留置權於第九百三十七條所為之規定，故被上訴人縱曾交付上
    訴人系爭所有權狀以為擔保，此一無名契約之效力亦因被上訴人丙○○○業已提
    出相當之擔保而歸於消滅。再按行使權利，履行義務，應依誠實及信用方法，民
    法第一百四十八條及第二百二十條均定有明文，本件被上訴人丙○○○既已為其
    對上訴人所負債務設定抵押權，縱未事先言明上訴人須於抵押權設定完畢後返還
    系爭所有權狀，惟系爭所有權狀並非其本身具有財產上之價值，而被上訴人之債
    權復已另行取得有價值之土地及建物供擔保，則返還系爭所有權狀，對其權利並
    無損害；相對於此，被上訴人丙○○○雖對上訴人負有債務，且為上訴人設定抵
    押權以為擔保，然被上訴人仍非不得就系爭土地及建物為移轉行為或設定負擔，
    是上訴人拒不返還系爭所有權狀，反有害被上訴人行使其所有權人之權利。綜上
    所述，被上訴人縱曾交付系爭權狀以為上訴人債權之擔保，然被上訴人既已提供
    系爭土地及建物為上訴人設定抵押權，則無論類推適用民法第九百三十七條之精
    神，兩造先前所為類似質權之無名契約效力業已消滅，或依誠實信用原則論述之
    結果，上訴人拒不返還系爭權狀，顯屬損人不利己之行為，上訴人均無繼續持有
    系爭權狀之理，原審所為上訴人敗訴之判決，於法並無不合。上訴意旨指摘原判
    決不當，求予廢棄改判，為無理由，應予駁回。
據上論結，本件上訴為無理由，依民事訴訟法第四百三十六條之一第三項、第四百四
十九條第一項、第七十八條，判決如主文。
中      華      民      國    九十      年       五      月     九      日
                                           臺灣屏東地方法院民事第二庭
~B審判長法官  洪  有  川
~B法      官  王  幸  華
~B法      官  黃  義  成
右為正本係照原本作成。
本判決不得上訴。
~B法院書記官  徐建功
中      華      民      國    九十      年      五      月      九      日


司法院資訊處製作；財團法人民間司法改革基金會備份。
